【裁判字號】    95,上訴,990
【裁判日期】    951109
【裁判案由】    家暴殺人
【裁判全文】
臺灣高等法院臺南分院刑事判決         95年度上訴字第990號
上  訴  人
即  被  告  甲○○
選任辯護人
即扶助律師  張雯峰律師
選任辯護人  奚淑芳律師
上列上訴人因家暴殺人案件，不服臺灣嘉義地方法院95年度重訴
字第10號中華民國95年8月22日第一審判決（起訴案號：臺灣嘉
義地方法院檢察署95年度偵字第3947號、第4232號），提起上訴
，本院判決如下：
    主  文
上訴駁回。
    事  實
一、甲○○無前科紀錄；緣甲○○與陳妙玲係自民國九十四年十
    一月間開始交往，逐漸發展為男女朋友，嗣自九十五年四月
    間某日起至同年五月二十日止，在陳妙玲向陳正中租賃位於
    嘉義市○○○街十五號五樓一之租屋處同居，曾具有事實上
    之夫妻關係，雙方為家庭暴力防治法第三條第二款所定之家
    庭成員。嗣甲○○與陳妙玲因生活及消費習慣、工作時間、
    人生規劃皆有不同，漸生齟齬，最後在陳妙玲要求下，甲○
    ○於九十五年五月二十日遷出上址，結束同居。陳妙玲於雙
    方同居關係結束後，並表明終止交往之意，但甲○○無法接
    受，其間爭執遂轉趨激烈。九十五年五月二十日至同月二十
    八日期間某日夜間，甲○○曾在上址大樓門口透過對講機與
    身在屋內之陳妙玲大聲爭吵。九十五年五月二十九日上午八
    時許，甲○○又至陳妙玲住屋處下透過對講機表明欲進入屋
    內取回先前遺留物品，在陳妙玲同意並開啟門扉下，甲○○
    進入租屋處內。甲○○進入後質問陳妙玲何以態度轉趨冷淡
    ，自己付出金錢及感情甚多為何陳妙玲仍無動於衷，陳妙玲
    答以二人同居甲○○亦已從中得到好處，甲○○聞畢，大為
    不滿，遂萌殺人之故意，至冰箱內拿出陳妙玲所有且置放其
    內之水果刀一把，再質問陳妙玲為何欺騙感情，陳妙玲仍相
    應不理，甲○○遂右手持刀朝陳妙玲衝去，正面刺殺陳妙玲
    ，造成陳妙玲左上眼瞼、胸部、背部左肩胛下以及左前臂受
    有多處刺傷（詳如附表一所示），其中位在左前胸部第三肋
    間、距乳頭七公分、距胸骨中線三公分、四十五度角橫向由
    下往頭部方向之刺傷刺斷第二肋骨並深入胸腔且刺破左上肺
    葉。甲○○刺殺陳妙玲後，在有偵查犯罪職權之公務員或機
    關查知犯人前，即於同日上午八時十二分許以00－000
    0000號市內電話撥打一一○號電話報警，電話中坦承殺
    人，並在場等候警方前來，自首接受裁判。惟陳妙玲於同日
    上午八時二十分許被送至行政院衛生署嘉義醫院救治前，已
    不治死亡。後警方到場逮捕甲○○，並扣得甲○○持以刺殺
    陳妙玲之前開水果刀一把。
二、案經嘉義市警察局第一分局報告與臺灣嘉義地方法院檢察署
    檢察官相驗後自動檢舉偵查起訴。
    理  由
壹、證據能力方面
    按被告以外之人於審判外之言詞或書面陳述，除法律有規定
    者外，不得作為證據，刑事訴訟法第一百五十九條第一項固
    定有明文。惟被告以外之人於審判外之陳述，雖不符同法第
    一百五十九條之一至之四之規定，而經當事人於審判程序同
    意作為證據，法院審酌該言詞陳述或書面陳述作成時之情況
    ，認為適當者，亦得為證據。又當事人、代理人或辯護人於
    法院調查證據時，知有第一百五十九條第一項不得為證據之
    情形，而未於言詞辯論終結前聲明異議者，視為有前項之同
    意，同法第一百五十九條之五亦定有明文。查本件被告甲○
    ○及其選任辯護人均未於言詞辯論終結前對於告訴人乙○○
    、丁○○、陳妙弘、戊○○、證人陳正中之警訊調查筆錄、
    偵查訊問筆錄、扣押筆錄、通聯紀錄、勘察報告、驗斷書、
    相驗屍體證明書、報案紀錄、前科紀錄表等傳聞證據之證據
    能力均表示沒有爭執，且迄於言詞辯論終結前亦未聲明異議
    。本院審酌告訴人、證人陳述及證據資料作成時之情況，核
    無違法取證或其他瑕疵，且為證明本件犯罪事實所必要之重
    要關係事項，且被告於原審及本院審理時已坦承犯罪，其自
    白且與前開傳聞證據內容大致相符，認為以之作為證據為適
    當，上開證人於審判外之陳述及相關證據資料，自得做為證
    據，合先敘明。
貳、認定犯罪事實所憑之證據及理由
一、上揭犯罪事實，業據被告於警訊、偵查、原審及本院審理時
    坦承不諱（警卷第三頁至第八頁調查筆錄，三九四七號偵查
    卷第十一頁至第十三頁、第七十四頁至第七十八頁訊問筆錄
    ，原審卷第七十六頁至第八十六頁審判筆錄、本院卷第三三
    頁、第九一頁、第九六頁、第九七頁），並經告訴人即被害
    人陳妙玲之姐妹戊○○、丁○○、丙○○、陳安佳等指訴綦
    詳（警卷第九頁至第十頁調查筆錄，相字偵查卷第三頁至第
    四頁訊問筆錄），復為證人即案發地點屋主陳正中分別於警
    訊、偵查或審理時證述屬實（警卷第十一頁至第十五頁調查
    筆錄，三九四七號偵查卷第六十八頁至第七十二頁訊問筆錄
    ），且有警卷內扣押筆錄一份、扣押物品目錄表一份、勘察
    採證同意書一份、現場照片十三張（警卷第十六頁至第十七
    頁、第十九頁至第二十五頁），相字偵查卷內之勘察報告暨
    相片、雙向通聯資料查詢紀錄可憑（相字偵查卷第二十一頁
    至第六十二頁、第六十四頁至第六十五頁），復有扣案之被
    告持以行凶之水果刀一把可資佐證。
二、又查被害人受有如附表一所示多處刀創傷害，因此發生死亡
    結果，並據臺灣嘉義地方法院檢察署檢察官督同法醫師、檢
    驗員勘驗及解剖屬實，製有解剖筆錄一份、驗斷書一份、相
    驗屍體證明書一份、法務部法醫研究所（九五）醫鑑字第一
    一一○號鑑定書一份等附卷足考（相字偵查卷第二十九頁、
    第三十三頁至第三十九頁，本院卷第三十頁至第三十九頁）
    。
三、按行為人對於構成犯罪之事實，明知並有意使其發生者，為
    故意，刑法第十三條第一項定有明文。而刑法上殺人既遂罪
    與傷害人致死罪之區別，端視行為人有無殺人之犯意以為斷
    。如加害人具有殺人之故意，而致被害人於死亡者，自應論
    以殺人罪。倘加害人僅有傷害他人之故意，而結果致被害人
    於死亡者，始能論以傷害人致死罪。次按殺人罪與傷害人致
    死罪之區別，本視加害人有無殺意為斷，被害人所受之傷害
    程度，固不能據為認定有無殺意之唯一標準，但加害人之下
    手情形如何，於審究犯意方面，仍不失為重要之參考，最高
    法院二十年非字第一四號判例參照。查被告持以行凶之水果
    刀長約二十五公分，刃長約十四公分，柄長約十一公分，刃
    部為金屬材質，前端尖銳，刀刃鋒利，刀刃上染有血跡，刀
    刃從距離刀刃及刀柄交接處二至三公分處開始約呈三十度彎
    曲，業據原審當庭勘驗無訛（原審卷第四十九頁），並有警
    方蒐證照片一張清晰可辨（三九四七號偵查卷第四十一頁上
    方）。被害人受有如附表一所示之刀創傷多達十六處，除上
    肢七處及頭部一處外，其餘八處多深入胸、背部肌肉、骨骼
    ，刺破肺臟，有前開法醫研究所鑑定書可徵。而上肢七處刀
    傷，均為被害人遇刺時抵抗之防禦創傷，除因該處刀傷所處
    部位及傷勢較淺得予推論外，亦據被告坦承屬實（原審卷第
    八十三頁審判筆錄），而被告於本院審理時供述已忘記共刺
    了幾刀云云，顯然被告亦無法就其親自經歷之事實，有完全
    清晰之記憶，本院因認被告除於原審中供承上肢七處刀傷係
    被害人因遇刺而受有防禦創傷外，當以法醫研究所鑑定書所
    記載如附表一所示之刀創傷為準。準此而論，被告持尖銳鋒
    利刀械，朝向被害人內有重要臟器之胸部猛刺八刀，刺傷深
    入肌肉、骨骼、臟器，無視被害人伸手抵擋，力道亦導致刀
    刃彎曲，自刺傷部位及深度、被害人抵抗、使刀刃彎曲力道
    等綜合判斷，常人斷無不知此舉將造成被害人死亡結果，足
    徵被告用力甚猛，殺意其堅。
四、因此，本院因認被告自白核與事實相符，本件事證明確，其
    持刀殺害被害人之犯行，洵以認定，應依法論科。
參、論罪科刑之理由
一、再被告行為後，九十四年一月七日修正，同年二月二日公布
    之刑法，業於九十五年七月一日施行，本件所涉修正前後法
    律比較及適用之情形，詳如附表二所示。其中刑法第三十七
    條關於褫奪公權宣告之修正，因修正後規定足使被告受較輕
    之刑罰，有利於行為人，應依刑法第二條第一項但書適用修
    正後之裁判時法。其中刑法第六十二條關於自首之修正；其
    中刑法第六十四條關於法定刑死刑減輕之修正；其中刑法第
    六十五條關於法定刑無期徒刑減輕之修正，因修正前規定均
    足使被告受較輕之刑罰，有利於行為人，皆應依刑法第二條
    第一項前段適用修正前之行為時法。
二、核被告所為，係犯刑法第二百七十一條第一項之殺人罪。又
    按家庭暴力防治法內所謂之「家庭暴力罪」，並無刑罰刑度
    之規定，自非具體、如刑法分則所規範之刑事罪名，依該法
    第二條第二項所規定，此係泛指家庭成員間故意實施家庭暴
    力行為而成立其他法律所規定之犯罪而言。查被告與被害人
    自九十五年四月間某日起至同年五月二十日止，在被害人租
    屋處同居等情，除為被告所直陳無諱外（原審卷第七十六頁
    至第七十七頁審判筆錄），亦據證人陳正中證述明確（偵字
    偵查卷第六十九頁訊問筆錄），曾具有事實上之夫妻關係，
    雙方為家庭暴力防治法第三條第二款所定之家庭成員，該罪
    且為家庭暴力防治法第二條第二項所稱之家庭暴力罪。
三、被告實施犯行後，於有偵查犯罪職權之公務員或機關查知嫌
    疑人前，即於九十五年五月二十九日上午八時十二分許主動
    以門號00－0000000號市內電話撥打一一○號電話
    報警，自稱林先生，坦承在嘉義市○○○街十五號五樓之一
    殺人，並在現場等候；又於同日上午八時十四分許亦以其所
    有門號0000000000號行動電話撥打一一○號電話
    報警，警方到場時仍在現場並坦承殺人犯行等情，有卷附嘉
    義市警察局第一分局九十五年七月二十一日嘉市警一偵字第
    ○九五○○三一○一二號函覆之一一○受理案件記錄表（本
    院卷第四十三頁）及雙向通聯資料查詢紀錄（偵字偵查卷第
    六十四頁至第六十五頁）可查，其自首接受裁判，應依修正
    前刑法第六十二條前段減輕其刑。
肆、本院維持原判決之理由
一、原審以被告罪證明確，因予適用刑法第二百七十一條第一項
    、（修正前）刑法第三十七條第二項、第六十二條前段規定
    ，並審酌依被告自白及臺灣嘉義地方法院檢察署刑案資料查
    註紀錄表、臺灣高等法院被告全國前案紀錄表之記載（前案
    資料表卷宗，本院卷第十三頁），審酌被告因感情糾葛痛下
    殺手之犯罪動機及目的；犯罪時所受言談刺激；持水果刀猛
    刺被害人，且刺穿肺臟致命之手段；未有前科之品行；國中
    畢業之智識程度；離婚，育有一子，十二歲，自任監護，之
    前經營磁磚事業，月入約新臺幣三、四萬元，父母健在，毋
    庸負撫養之責，一兄一弟之生活狀況；與被害人原係同居，
    有事實上夫妻之關係；臨時起意持利刃殺害被害人，奪走其
    荳蔻年華之生命，所造成損害非輕；犯罪後坦承犯行，主動
    自首接受裁判，審理時當庭向被害人家屬下跪道歉，惟未能
    賠償之態度等一切情狀，量處有期徒刑十二年，以示懲戒，
二、又依被告犯罪係在否定人存在價值之性質，本院認為有褫奪
    公權之必要，併予宣告褫奪公權八年。至刑法第三十七條第
    二項關於褫奪公權之規定，固有變更，惟從刑附屬於主刑，
    本案情形又無法律特別規定，參諸最高法院九十五年第八次
    刑事庭會議決議內容，自應依主刑所適用之法律，本件關於
    主刑（有期徒刑）部分並無變更，從刑（褫奪公權）部分自
    再無依刑法第二條第一項為新舊法比較，仍應依行為時法處
    斷。
三、按刑罰之量定，固屬法院自由裁量之職權行使，惟刑事審判
    之量刑，在於實現刑罰權之分配的正義，故法院對科刑判決
    之被告量刑，應符合罪刑相當原則，使罰當其罪，以契合人
    民之法律感情。此所以刑法第五十七條明定科刑時應審酌一
    切情狀，尤應注意該條所列各款情形，以為科刑輕重之標準
    。又刑之量定首在矯治、改善行為人反社會危險性，因此科
    刑時除應注意審酌該條第九款犯罪所生之客觀影響外，對於
    其餘依據主觀主義及防衛社會之精神所釐訂行為人主觀上之
    犯罪動機、犯罪時所受之刺激等項，仍應特別加以審酌，查
    本件被告與被害人陳妙玲原係同居關係，被告僅因被害人與
    其結束同居，並表示終止交往之意，即屢次前往被害人租屋
    處大聲爭吵，而因被害人以其同居時間亦得到好處即萌生殺
    意，其行為完全視人為草芥，任意摧殘，並否定了人存在價
    值、不受任何不法侵害之基本要求，被告不知反省是否未善
    待被害人，及尊重被害人自主求去之決定，竟以殘忍惡劣之
    報復手段相向，致一青春年華消逝杳無，並造成被害人家屬
    永無法抹滅之傷痛，足見惡性相當重大，原判決量處有期徒
    刑十二年，亦無違一般人民之法律感情。本院經核原判決認
    事用法俱無不合，量刑亦稱妥適，符合罪刑相當原則，至被
    告選任辯護人表示科刑範圍請求判處有期徒刑八年至十年之
    間云云，查本院認被告僅因被害人與其結束同居關係，故而
    發生爭執，即持刀殺人，惡性非輕，且就本件犯罪之性質（
    否定生命存在之價值），態樣（持刀猛刺，刀刀致命，手段
    兇殘），所生危害非輕，上開新刑範圍之請求，要非適當。
    至公訴人於起訴及於原審審理時雖具體求刑有期徒刑八年，
    本院審酌上情及刑法第五十七條各款所臚列情事，認被告事
    後仍未與被害人家屬達成和解賠償損害，公訴人之求刑略嫌
    過輕。本院因認原判決上開量刑，應認符合罪責相當性原則
    。是被告以此為由提起上訴，而指摘原判決不當，自無理由
    ，應予駁回。
四、末扣案之水果刀一把，被告對此陳稱，係被害人所有，且自
    被害人家中冰箱內拿取等語（原審卷第八十一頁審判筆錄、
    本院卷第九七頁），又查無其他證據得認確屬被告所有之物
    品，爰不宣告沒收。
據上論結，應依刑事訴訟法第368條，判決如主文。
本案經檢察官邱克斌到庭執行職務。
中    華    民    國    95    年    11    月     9    日
                  刑事第二庭    審判長法  官  葉居正
                                      法  官  郭千黛
                                      法  官  吳森豐
以上正本證明與原本無異。
如不服本判決，應於收受本判決後十日內向本院提出上訴書狀。
其未敘述上訴理由者並得於提起上訴後十日內向本院補提理由書
狀（均須按他造當事人之人數附繕本）「切勿逕送上級法院」。
                                      書記官  李梅菊
中    華    民    國    95    年    11    月    9     日
附錄本判決論罪之法條全文
刑法第二百七十一條第一項
殺人者，處死刑、無期徒刑或十年以上有期徒刑。
附表一：被害人受傷部位傷處一覽表
┌──┬──┬────────────────────┐
│部位│編號│傷處                                    │
├──┼──┼────────────────────┤
│頭面│1   │左上眼瞼表淺刺傷1乘0.2公分              │
│頸部│    │                                        │
├──┼──┼────────────────────┤
│胸部│1   │左前胸第三肋間，距乳頭7公分，距胸骨中線3│
│    │    │公分，45度角橫向由下往頭部方向，穿刺傷  │
│    │    │1.5 乘1公分，刺斷第二肋骨，刺入胸腔，刺 │
│    │    │破左上肺葉L1，此為致命傷。              │
│    ├──┼────────────────────┤
│    │2   │左前胸第二肋間，距乳頭9公分，距胸骨中線4│
│    │    │公分，斜向穿刺傷1.5乘1公分，刺入胸肌L2。│
│    ├──┼────────────────────┤
│    │3   │左前胸第三肋間，距乳頭7公分，距胸骨中線4│
│    │    │公分，斜向穿刺傷1乘1公分，刺入胸肌L3。  │
│    ├──┼────────────────────┤
│    │4   │左前胸第四肋間，距乳頭5公分，距乳頭中線1│
│    │    │公分，橫向穿刺傷1.5乘1公分，刺入胸肌L4。│
│    ├──┼────────────────────┤
│    │5   │左前胸第三肋間，距乳頭8公分，距乳頭外線3│
│    │    │公分，橫向穿刺傷1.5乘1公分，刺入胸肌L5。│
│    ├──┼────────────────────┤
│    │6   │右前胸第二肋間，距乳頭10公分，距乳頭外線│
│    │    │3公分，斜向穿刺傷1乘1公分，刺入胸肌L6。 │
│    ├──┼────────────────────┤
│    │7   │胸骨部斜向表淺刺傷2公分長。             │
├──┼──┼────────────────────┤
│背腰│1   │左肩胛下，距肩線10公分，距胸骨中線4公分 │
│臀部│    │，斜向穿刺傷1乘1公分，刺入胸肌L7。      │
├──┼──┼────────────────────┤
│上肢│1   │左前臂至上臂7處刺傷L8至L14，最大1.5乘1公│
│    │    │分。                                    │
└──┴──┴────────────────────┘
附表二
┌──┬──┬───────────┬──┬────────────┐
│編號│條號│新法                  │比較│理由                    │
│    │    ├───────────┤適用│                        │
│    │    │舊法                  │結果│                        │
├──┼──┼───────────┼──┼────────────┤
│1   │37  │新條文                │    │舊法第三十七條第二項規定│
│    │    │宣告死刑或無期徒刑者，│    │，宣告六月以上有期徒刑，│
│    │    │宣告褫奪公權終身。    │    │依犯罪之性質認為有褫奪公│
│    │    │宣告一年以上有期徒刑，│    │權之必要者，宣告褫奪公權│
│    │    │依犯罪之性質認為有褫奪│    │一年以上十年以下，修正理│
│    │    │公權之必要者，宣告一年│    │由認為，宣告六月以上未滿│
│    │    │以上十年以下褫奪公權。│    │一年有期徒刑者，犯罪情狀│
│    │    │褫奪公權，於裁判時併宣│    │多屬輕微，並無褫奪公權之│
│    │    │告之。                │    │必要。宜將其宣告刑下限由│
│    │    │褫奪公權之宣告，自裁判│    │六月酌改為一年，可見修正│
│    │    │確定時發生效力。      │    │後已提高從刑褫奪公權之門│
│    │    │依第二項宣告褫奪公權者│    │檻，雖對於行為人有利之修│
│    │    │，其期間自主刑執行完畢│    │正，惟本條規定本屬從刑，│
│    │    │或赦免之日起算。但同時│    │自，自應依主刑所適用之法│
│    │    │宣告緩刑者，其期間自裁│    │律，本件關於主刑部分並無│
│    │    │判確定時起算之。      │    │變更，從刑部分（褫奪公權│
│    │    ├───────────┼──┤）自無再依刑法第二條第一│
│    │    │舊條文                │    │項規定為新舊比較，自應適│
│    │    │宣告死刑或無期徒刑者，│    │用行為時法論處。        │
│    │    │宣告褫奪公權終身。    │    │                        │
│    │    │宣告六月以上有期徒刑，│    │                        │
│    │    │依犯罪之性質認為有褫奪│    │                        │
│    │    │公權之必要者，宣告褫奪│    │                        │
│    │    │公權一年以上十年以下。│    │                        │
│    │    │褫奪公權，於裁判時併宣│    │                        │
│    │    │告之。                │    │                        │
│    │    │依第一項宣告褫奪公權者│    │                        │
│    │    │，自裁判確定時發生效力│    │                        │
│    │    │。依第二項宣告褫奪公權│    │                        │
│    │    │者，自主刑執行完畢或赦│    │                        │
│    │    │免之日起算。          │    │                        │
├──┼──┼───────────┼──┼────────────┤
│2   │62  │新條文                │    │(一)刑法第六十二條將原規定│
│    │    │對於未發覺之罪自首而  │    │  之必減修為得減，雖性質│
│    │    │受裁判者，得減輕其刑  │    │  上屬刑罰裁量之事項，惟│
│    │    │。但有特別規定者，依  │    │  既影響行為人之刑罰法律│
│    │    │其規定。              │    │  效果，應屬法律變更之範│
│    │    ├───────────┼──┤  疇，而有第二條第一項之│
│    │    │舊條文                │ˇ  │  適用，經比較新舊法，以│
│    │    │對於未發覺之罪自首而  │    │  舊法規定「必減」對行為│
│    │    │受裁判者，減輕其刑。  │    │  人較為有利，應適用舊法│
│    │    │但有特別規定者，依其  │    │  。（臺灣高等法院暨所屬│
│    │    │規定。                │    │  法院座談會決議，下稱臺│
│    │    │                      │    │  灣高等法院決議）。    │
│    │    │                      │    │(二)「自首」之性質無關可罰│
│    │    │                      │    │  性之判斷或法律效果之形│
│    │    │                      │    │  成，故其變更應非以行為│
│    │    │                      │    │  時為基準，而應依「自首│
│    │    │                      │    │  時」作為判斷之基準。即│
│    │    │                      │    │  若於新法生效前自首，不│
│    │    │                      │    │  論裁判時新法是否生效，│
│    │    │                      │    │  均應適用舊法必減之規定│
│    │    │                      │    │  ；如係在新法生效後自首│
│    │    │                      │    │  ，則不論行為時為何時，│
│    │    │                      │    │  均應適用新法之規定僅得│
│    │    │                      │    │  減輕其刑。（最高法院刑│
│    │    │                      │    │  事庭會議決議，下稱最高│
│    │    │                      │    │  法院決議）            │
├──┼──┼───────────┼──┼────────────┤
│3   │64  │新條文                │    │刑法第六十四條第二項修正│
│    │    │死刑不得加重。        │    │後，死刑減輕者，為「無期│
│    │    │死刑減輕者，為無期徒  │    │徒刑」：第六十五條第二項│
│    │    │刑。                  │    │修正後，無期徒刑減輕者，│
│    │    ├───────────┼──┤為「二十年以下十五年以上│
│    │    │舊條文                │ˇ  │有期徒刑」，使量刑範圍受│
│    │    │死刑不得加重。        │    │到限縮，行為人將受到較舊│
│    │    │死刑減輕者，為無期徒  │    │法為重或刑期較高之刑罰，│
│    │    │刑，或為十五年以下十  │    │行為人受處罰之實質內涵顯│
│    │    │二年以上有期徒刑。    │    │有變更，應屬第二條第一項│
├──┼──┼───────────┼──┤之法律變更，自應比較新舊│
│4   │65  │新條文                │    │法，適用最有利行為人之舊│
│    │    │無期徒刑不得加重。    │    │法。（臺灣高等法院座談會│
│    │    │無期徒刑減輕者，為二  │    │決議）                  │
│    │    │十年以下十五年以上有  │    │                        │
│    │    │期徒刑。              │    │                        │
│    │    ├───────────┼──┤                        │
│    │    │舊條文                │ˇ  │                        │
│    │    │無期徒刑不得加重。    │    │                        │
│    │    │無期徒刑減輕者，為七  │    │                        │
│    │    │年以上有期徒刑。      │    │                        │
└──┴──┴───────────┴──┴────────────┘
附註：打勾代表比較結果較有利於行為人者。


司法院資訊處製作；財團法人民間司法改革基金會備份。
